臺灣臺北地方法院刑事判決　　　　　　　　　　　　　九十一年度易緝字第七九號
　　公　訴　人　臺灣臺北地方法院檢察署檢察官
　　被　　　告　甲○○　男　四.
　　選任辯護人　謝清福律師
右列被告因偽造文書案件，經檢察官提起公訴（八十五年度偵字第七一九八號），本
院判決如左：
    主  文
甲○○無罪。
    理  由
一、公訴意旨略以：甲○○與庚○○、丁○○、丙○○、己○○（以上四人均已另案
    判決確定）集資購買座落台北市○○區○○段一小段四０七地號土地，嗣甲○○
    與戊○○（起訴書誤載為「惠」）因購地糾紛涉訟，甲○○竟與其他四人基於共
    同犯意之聯絡，明知相互間並無真正之買賣關係，竟於民國八十二年六月九日（
    起訴書誤為八十四年六月九日）以買賣之不實原因於八十二年六月十八日，使不
    知情之代書乙○○填寫土地登記申請書，持向台北市松山地政事務所申辦將庚○○之應有部分十二分之一移轉予丙○○，丁○○之應有部分十二分之一移轉予己○○，使該所承辦公務人員將此不實之事項登載於職務上所掌之公文書土地登記
    謄本，足生損害於戊○○及地政機關對土地登記管理之正確性，因認被告涉有刑
    法第二百十四條之使公務員登載不實罪嫌等語。
二、按犯罪事實應依證據認定之，無證據不得推定其犯罪事實。又不能證明被告犯罪
    者，應諭知無罪之判決，刑事訴訟法第一百五十四條、第三百零一條第一項分別
    定有明文。所謂認定犯罪事實之證據，係指足以認定被告確有犯罪行為之積極證
    據而言，該項證據自須適合於被告犯罪事實認定，始得採為斷罪資料，如未能發
    現相當證據，或證據不足以證明，自不能以推測或擬制之方法，為裁判基礎。最
    高法院二十九年度上字第三一○五號、四十年台上字第八六號判例可資參照。又
    認定犯罪事實所憑之證據，雖不以直接證據為限，間接證據亦包括在內，然而無
    論直接或間接證據，其為訴訟上之證明，均須達於通常一般之人均不致於有所懷
    疑，而得確信其為真實之程度，始得據為有罪之認定，若其關於被告是否犯罪之
    證明未達此程度，而有合理性懷疑之存在，致使無從形成有罪之確定，根據「罪
    證有疑，利於被告」之證據法則，即不得遽為不利被告之認定（最高法院七十六
    年台上字第四九六八號判例亦同此要旨）。
三、本件公訴人認被告涉有右揭犯行，無非係以告訴人戊○○之指述、土地登記簿謄
    本、台灣板橋地方法院八十三年度易字第六Ｏ七九號、台灣高等法院八十四年度
    上易字第二五Ｏ二號、本院八十四年度易字第三八九Ｏ號、台灣高等法院八十四
    年度上易字第五六四三號判決、台灣台北地方法院檢察署檢察官八十四年度偵字
    第三一二六號起訴書各一紙，為其所憑之主要論據。訊據被告甲○○堅決否認右
    揭犯行，辯稱：八十一年間其找庚○○等人共同出資，合夥購買坐落於台北市○○區○○段一小段四０七地號土地九分之四持分，並約定由其登記九分之一，庚○○等四人各登記十二分之一持分，後來因為庚○○及丁○○退股，由另二位股
    東丙○○、己○○願意承受該持分，因此才將登記持分移轉到丙○○、己○○名
    下，渠等相互間的確有買賣真意，其並無公訴人所指之使公務員登載不實犯行等
    語，經查：
   （一）被告與庚○○、丁○○、丙○○、己○○集資共同購買蔡卯等人所有座落
         於台北市○○區○○段一小段四０七地號持分九分之四土地，由被告登記
         持分九分之一，庚○○、丁○○、丙○○、己○○各登記持分十二分之一
         ，八十二年六月十八日庚○○將其應有部分十二分之一移轉予丙○○，張
         添財將其應有部分十二分之一移轉予己○○等情，除經被告供認不諱外，
         並有戶籍謄本一紙及土地建築改良物買賣所有權移轉契約書二紙附卷可參
         。
   （二）惟被告與庚○○等人係基於共同投資關係始集資購買土地一事，業據證人
         己○○證稱：其在建築師事務所工作，裡面有人認識被告，被告說要投資
         此案，因此其與建築師事務所同事共同合資五百多萬元，由其出名與被告
         及丁○○等人合夥購買上開土地，雖各合夥人之出資並不相同，但是以信
         託登記之方式為之，並沒按照出資比例來登記，由其登記十二分之一為持
         分等語（見本院八十四年度易字第三八九Ｏ號卷第三十頁背面、本院九十
         一年七月三日、台灣高等法院八十四年度上易字第五六四三號卷第三十九
         頁背面訊問筆錄），證人陳振能亦證稱：八十年間其在建築師事務所做事
         ，被告告知其上開土地有開發空間，要其合夥，於是公司內四個同事就一
         起出資，其與余志明共同出資一百六十五萬元，老闆藍之芳及另一老闆共
         同出資三百多萬元，己○○出資八十多萬元，合計共五百五十三萬元，並
         協議以己○○名義來買等語（見台灣高等法院八十四年上易字第五六四三
         號卷第三十八頁訊問筆錄），證人丁○○證稱：被告係其公司員工，說有
         一塊地可以投資，於是其於八十一年五月間匯款一百八十四萬六千元給被
         告，與被告等人合夥購買上開土地，佔百分之十股份，並且登記十二分之
         一等語（見八十四年度易字第三八九Ｏ號卷第三十頁、本院九十一年七月
         三十一日訊問筆錄），證人丙○○證稱：其本來就與被告合夥其他土地開
         發的案子，被告說上開土地可以投資，所以就出資一成，在八十一年五月
         一日開立面額一百八十四萬六千元之支票作為出資，登記持份十二分之一
         ，但登記的持份不代表股份，且登記持份多少對其無意義，因為購買上開
         土地是為了投資，最後還是會賣掉以出資額來分配獲利等語（見本院八十
         四年度易字第三八九Ｏ號卷第三十頁背面、第三十一頁、本院九十一年七
         月三十一日訊問筆錄），證人庚○○證稱：當初其五人合夥買上開土地，
         共合資一千八百多萬元，其出資三百六十九萬多元，占百分之二十股份，
         在八十一年四、五月間將錢交給被告等語（見本院八十四年度易字第三八
         九Ｏ號卷第三十頁），而己○○所代表出資之五百五十三萬八千元分別於
         八十一年四月二十八日、五月一日匯入被告帳號00000000000
         000號帳戶、丁○○所出資之一百八十四萬六千元於八十一年五月一日
         以開立支票之方式存入被告帳戶、丙○○出資之一百八十四萬六千元開立
         票號0000000號同面額之支票於被告五六七三九九號帳號兌現、楊
         德玉出資之三百六十九萬二千元分別於八十一年四月二十七日、五月五日
         以匯款及提現之方式交付予被告等情，亦有台北市銀行入戶電匯回條、張
         添財上海銀行帳號0000000－000000－0存摺明細表、票號
         0000000號支票影本、被告花旗銀行綜合月結單、庚○○之夫李修
         平帳號00000000－0號存摺明細表各一紙附卷可參，是被告與陳
         文玲、丁○○、丙○○、庚○○等人確實有共同出資合夥購買上開房地持
         分，合夥股份由被告與己○○各佔百分之三十、庚○○佔百分之二十、張
         添財、丙○○各佔百分之十之事實應堪認定。雖被告就該土地登記九分之
         一持分，己○○等另外四人各登記十二分之一持分，與渠等出資比例並不
         相同，然在對內關係上被告等人既係出於共同投資合夥之意思購買上開土
         地，則購入之後應如何為該財產之登記自得由合夥人間協調為之，或可登
         記為公同共有，或依信託方式登記為某特定合夥人所有，均無不可，而此
         種外部之登記方式亦不會影響到合夥人所占股分及財產為合夥人共同共有
         之法律關係，是如何登記對被告等人並無任何影響，準此，被告等人為前
         開之登記方式與常情並不相違，自無從以「各人登記持分與出資比例不同
         」而否認被告等人共同出資合夥購買上開土地之事實。
   （三）再者，丁○○於八十一年間退夥，庚○○於八十二年間退夥，退夥後由被
         告於八十一年十月十六日將一百八十四萬六千元返回予丁○○，於八十二
         年間將林守謙之債權移轉予庚○○、並將其餘款項以匯款方式返還庚○○
         退股金等情，除有支票、存摺影本附卷可稽外，核與證人丁○○證稱：其
         因急需用錢，就跟甲○○說要退夥，後來有收到退股金等語（見本院九十
         一年七月三十一日訊問筆錄），證人庚○○證稱：甲○○把對林守謙之債
         權二百多萬元讓予給其，剩下的一百多萬元給付現金，由其夫李修平去領
         出來等語（見本院八十四年度易字第三八九Ｏ號卷第三十一頁），證人林
         守謙證稱：其曾向被告抵押借款，要還錢給被告時，被告要其退還給李修
         平等語（見台灣高等法院八十四年上易字第五六四三號卷第四十一頁），
         足見丁○○與庚○○確實有退夥之事實應堪認定。而被告與丁○○、楊德
         玉間為合夥關係已如前述，則合夥人退夥後除將其出資金額返回予退夥人
         外，對於當初因合夥關係所由生之合夥財產之登記，亦應一併處理，是剩
         餘之合夥人己○○、丙○○與被告依合夥內部協議，將退夥人丁○○之部
         分登記予己○○所有，庚○○之部分登記予丙○○所有，亦僅是就合夥財
         產外部登記所為之調整，既不影響被告與己○○、丙○○間之出資比例仍
         為三比三比一之事實，亦不影響返還予退夥人金錢後剩餘合夥財產仍為前
         開三人所公同共有之事實，故上開移轉登記行為係法律秩序所容許之合法
         行為，遑論有何使公務員登載不實之故意，若謂己○○、丙○○個人對張
         添財、庚○○並未給付買賣價金、無買受上開房地持分之真意而認其所為
         之移轉行為有不實存在，無異使得在民法上所允許之私法行為在刑事上卻
         構成犯罪之現象，並使得合夥人間無從以移轉方式調整其合夥財產之外部
         登記關係，顯不合理。
   （四）此外，被告於八十二年四月十六日予案外人戊○○訂定不動產買賣契約書
         ，約定被告須將坐落於台北市○○區○○段一小段四０七地號權利範圍全
         部出賣與戊○○所有，斯時被告僅有其合夥財產所有上開土地九分之四權
         利，對於剩下九分之五與戊○○訂定買賣契約，在民法上乃係出賣他人之
         物行為，然被告於八十二年四月二十八日即與剩下九分之五地主訂定買賣
         契約取得所有權，有房地產買賣契約書共三紙附卷可參，縱事後因被告與
         戊○○就該房地買賣產生糾紛而未過戶予戊○○，並且於八十二年六月間
         即由丁○○、庚○○將其持分移轉予己○○、丙○○所有，然與戊○○訂
         定契約者為被告，而非丁○○等人，戊○○對丁○○等人自始即無任何契
         約上之請求權存在，是縱使丁○○等人為移轉之行為，對戊○○亦無損害
         可言，因其仍可依與被告間訂定之買賣契約向被告請求賠償，且被告登記
         名義之九分之一持分亦未曾移轉予他人。因此，本件被告與丁○○等人共
         同為移轉登記之行為，並非出於變更財產妨礙債權人受償之意思而為之，
         對戊○○亦無損害可言。
    綜上所述，被告與丁○○等人所為之移轉行為乃係基於合夥關係所為之外部登記
    ，並無使公務員登載不實之不法目的存在，此外，復查無其他積極事證足認被告
    有何公訴人所指之犯行，本件不能證明被告犯罪，自應為無罪之諭知。
據上論斷，應依刑事訴訟法第三百零一條第一項，判決如主文。
本案經檢察官呂朝章到庭執行職務。
中    華    民    國      九十一    年      十二    月      二十七      日
                                      臺灣臺北地方法院刑事第二庭
                                          法      官  蔡  如  琪
右正本證明與原本無異。
如不服本判決，應於判決送達後十日內，向本院提出上訴狀。
                                          書  記  官  黃  鈴  容
中    華    民    國      九十一    年      十二    月      三十        日
